【裁判字號】    99,中簡上,77
【裁判日期】    990713
【裁判案由】    傷害
【裁判全文】
臺灣臺中地方法院刑事判決            99年度中簡上字第77號
上  訴  人  己○○
即  被  告
上列上訴人因傷害案件，不服中華民國98年12月10日本院臺中簡
易庭98年度中簡字第3410號第一審簡易判決 (聲請簡易判決處刑
案號：臺灣臺中地方法院檢察署98年度偵字第14823號)，提起上
訴，本院管轄之第二審合議庭判決如下：
    主    文
上訴駁回。
    犯罪事實
一、己○○與戊○○(住臺中縣大里市○○路386巷7號)係前後巷
    弄之鄰居(己○○位於臺中縣大里市○○路394號居所之後門
    與戊○○住處之前門為同一巷弄)。民國98年5月21日上午7
    時30分許，己○○返家時因未攜帶上址居所之鑰匙，無法入
    內，遂騎機車繞至後門即臺中縣大里市○○路386巷3號前按
    鳴機車喇叭，並呼叫當時仍在睡覺之女兒丁○○下樓開門，
    因己○○長時間按鳴機車喇叭，戊○○不堪其擾，乃出門要
    求己○○不要再按鳴喇叭，雙方因而發生爭吵，戊○○氣憤
    下，即出手拍擊己○○頭戴之機車安全帽，並至己○○上址
    居所後門口與聽聞吵鬧聲而下樓之丁○○理論，而己○○可
    預見與人肢體互相接觸、拉扯時，可能致他人身體受有傷害
    ，竟基於即使發生傷害結果亦不違反其本意之傷害之不確定
    故意，出手拉扯戊○○之頭髮，將戊○○之頭髮往下拉並往
    東興路386巷7號方向前行，戊○○因頭髮被己○○往下拉扯
    又反抗後仍無法掙脫，因而彎身被己○○拉著拖行，不慎摔
    倒在地，因而受有臉部、左肘、右前臂擦傷等傷害，嗣因丙○○、丙○○之子楊文凱見狀，始出手隔開己○○及戊○○
    。
二、案經戊○○訴由臺中縣警察局霧峰分局報請臺灣臺中地方法
    院檢察署檢察官聲請簡易判決處刑。
    理    由
一、證據能力部分：
(一)證人即告訴人戊○○、證人乙○○於警詢時所為之指述，為
    被告以外之人於審判外之言詞陳述，屬傳聞證據，被告己○○就該等證據之證據能力提出爭執(見本院卷第17頁)，復查
    無得例外取得證據能力之法律依據，應認無證據能力，不得
    採為認定被告有罪之證據資料。
(二)按被告以外之人(包括證人、鑑定人、告訴人、被害人及共
    同被告等)於偵查中向檢察官所為陳述，除顯有不可信之情
    況者外，得為證據，刑事訴訟法第159條之1第2項定有明文
    。蓋因檢察官與法官同為司法官署，且檢察官代表國家偵查
    犯罪，依法有訊問被告、證人及鑑定人之權力，且須對被告
    有利、不利之情形均應注意，況徵諸實務運作，檢察官實施
    刑事偵查程序，亦能恪遵法定程序之要求，不致有違法取證
    情事且可信度極高，是被告以外之人前於偵查中已具結而為
    證述，除反對該項供述得具有證據能力之一方，已釋明「顯
    有不可信之情況」之理由外，不宜遽指該證人於偵查中之陳
    述不具證據能力，方符前揭法條之立法意旨。證人即告訴人
    戊○○、證人丙○○、乙○○、楊文凱於偵查中所為關於被
    告犯行之陳述，業經檢察官命其等以證人身分具結擔保證詞
    之可憑性，並經本院於審判期日命其以證人身分到庭具結作
    證，賦予被告行使反對詰問權，且其等於檢察官訊問時之證
    述，依筆錄之記載，並無證據顯示係遭受強暴、脅迫、詐欺
    、利誘等外力干擾情形，或在影響其心理狀況致妨礙其自由
    陳述等顯不可信之情況，被告雖反對其等於偵查中之供述具
    有證據能力，惟未能釋明上開供述有何顯不可信之情況，依
    上揭說明，上揭證人等於偵查中具結後向檢察官所為之證述
    ，依刑事訴訟法第159條之1第2項自具有證據能力。
(三)又傳聞法則乃對於被告以外之人於審判外之言詞或書面陳述
    而為之規範。本案判決以下引用之非供述證據，無刑事訴訟
    法第159條第1項規定傳聞法則之適用，經本院於審理時依法
    踐行調查證據程序，與本案待證事實具有自然之關聯性，且
    無證據證明係公務員違法取得之物，依法自得作為證據。
二、認定犯罪事實所憑之證據及理由：
    訊之被告己○○固不否認於上揭時地因其按鳴機車喇叭一事
    ，與告訴人戊○○發生口角爭執，惟矢口否認有何傷害犯行
    ，辯稱：伊沒有打戊○○，伊當時是按喇叭叫伊女兒高麗雅
    ，可能很大聲，戊○○就下樓來打伊的頭並推伊一下，伊連
    機車都倒在地上，伊女兒高麗雅在戊○○打伊頭時打開門，
    戊○○過去和伊女兒爭吵，伊以為戊○○要打伊女兒，就心
    急走過去，結果戊○○的親戚楊文凱、丙○○等人就湧上來
    拉伊的手架著伊，扭成一團，後來撞到乙○○家裡才放開伊
    ，大家都跌倒在地，但乙○○沒有在場，放開伊後，大家就
    離開了，伊沒有出手拉戊○○的頭髮並拖行云云。惟查：
(一)上揭犯罪事實，業據證人即告訴人戊○○於偵訊時陳稱：98
    年5月21日當天伊是叫被告不要按喇叭，這樣會吵到人，被
    告說她有權利在馬路上按喇叭，被告坐在機車上，腳是站立
    的，她還是一直按喇叭，伊有拍被告的安全帽，還有推她左
    側肩膀一下，我們爭執很久，後來她女兒出來跟伊理論，被
    告趁伊跟她女兒理論時，從伊後面抓伊頭髮並將伊拖行，被
    告抓下伊的一大把頭髮，伊無法反擊，是住在被告隔壁鄰居
    看到，才把我們隔開等語【見臺灣臺中地方法院檢察署98年
    度偵字第14823號影卷(下稱偵查卷)第5頁】；於本院審理時
    證述：伊家的正門對著被告家後門，98年5月21日上午6點多
    被告要叫她女兒起床，被告坐在機車上按喇叭，伊跟她說早
    上人家還在睡覺，叫她不要按喇叭，但被告不聽，仍一直按
    喇叭，屢勸不聽，伊有打被告安全帽1下，還有推被告，但
    她沒有倒地，後來被告女兒丁○○起床後下來，隔著她家的
    鐵門說伊打她母親，跟伊理論，伊跟丁○○理論時，被告從
    伊後面抓伊頭髮，伊頭髮當時沒有綁，伊跌倒坐在地上，還
    沒站起來，被告雙手拉著伊頭髮拖行，伊被拖著移動，從被
    告家後門拖到臺中縣大里市○○路386巷7號至9號中間，因
    為鄰居即伊伯母丙○○、堂弟楊文凱過來把被告架開，之後
    我們就各自離開。乙○○家在伊住處隔壁，他很早就在伊家
    門口撿菜，但沒有過來幫忙，只是在旁邊看。被告抓伊頭髮
    時，伊有掙扎反抗，臉部傷勢是被告抓的，伊左手肘、右前
    臂是伊跌坐地上擦傷的等語(見本院卷第35至36頁)。
(二)證人丙○○於偵訊於證稱：伊住東興路396號，當時伊在廚
    房有聽到喇叭聲，就從後門出來，出來時發現戊○○和被告
    發生口角，戊○○跟被告說不要噪音污染，用手撥被告的安
    全帽，被告又繼續按喇叭，戊○○才去撥被告的機車，被告
    的機車有傾斜。後來被告有扯戊○○的頭髮一把下來，伊沒
    有看到扯的過程，之後又看到被告抓戊○○的頭髮拖到東興
    路386巷7號跟9號中間，伊叫伊兒子楊文凱，楊文凱下來幫
    忙拉開，楊文凱拉他們時，我們4個人都滾在地上，4個人起
    來後就沒有再發生衝突了，乙○○也有看到上情等語 (見偵
    查卷第18頁)；於本院審理時證稱：98年5月21日上午7時30
    分許，伊看到戊○○與被告在臺中縣大里市○○路386巷3號
    前爭吵，伊本來背對著，後來聽到尖叫聲轉頭過去看時，就
    看到被告拉住戊○○的頭髮，伊跟被告說不要這樣拉頭髮，
    有看到被告手上有頭髮甩不掉。後來第2次伊又看到被告站
    在戊○○側邊，拉住戊○○頭髮，把戊○○的頭髮拉向下，
    戊○○身體彎腰被被告拖行，伊過去要拉開他們，但無法拉
    開，被告將戊○○拖行到東興路386巷7號至9號中間，伊兒
    子楊文凱和伊又過去拉開他們，結果我們4人就跌坐在地上
    。乙○○比伊早出來，他只有出聲說不要這樣，沒有過去阻
    止等語(本院卷第37頁)。
(三)證人乙○○於偵訊時證稱：98年5月21日當天上午約6時接近
    7時許，被告坐在機車上一直按喇叭，要叫她女兒丁○○開
    門，附近的人都無法睡覺，戊○○從她家出來，當時伊站在
    伊住處外面(東興路386巷9號)，戊○○對被告說你再按喇叭
    看看，結果被告又再按喇叭，戊○○就往被告的安全帽打一
    下，後來被告就說戊○○打她，她不甘願，被告就拉戊○○
    的頭髮，把她按在地上，戊○○的親戚要拉她起來，但拉不
    起來，後來是戊○○的親戚把被告的手拉開，戊○○是被被
    告拉頭髮按在地上受傷的等語(見偵查卷第10頁)；於本院審
    理時證稱：伊住在戊○○家隔壁，98年5月21日上午7時30分
    許，伊在家門口坐著，有看到被告與戊○○在東興路386巷3
    號前吵架，因為被告按喇叭叫她女兒，戊○○出來跟被告說
    不要再按喇叭，結果2人就發生爭吵，後來被告就拉戊○○
    的頭髮向下壓，拖著戊○○行進約2棟房子的距離到伊家門
    口前，戊○○彎著身被拖著走，拖到一根柱子前，因為沒有
    路了，戊○○跌倒在地上，被告將戊○○頭壓在地上，伊想
    說伊是男的不好意思去拉開他們，在旁邊看，是戊○○的伯
    母丙○○、丙○○兒子楊文凱去拉開他們，被告不放手，戊○○坐在地上，後來丙○○再把他們二人分開，他們就分開
    了等語(見本院卷第50至51頁)。
(四)證人楊文凱於偵訊時證稱：98年5月21日上午7時30分許伊有
    踢到喇叭聲，後來聽到吵架的聲音，到樓下時看到被告拉戊○○的頭髮，伊母親支開他們，但好像沒有辦法，第1次伊
    有支開他們，後來第2次又支開後，我們4人都倒在地上等語
    (見偵查卷第18頁)。
(五)綜上證詞以觀，證人戊○○、丙○○、乙○○於偵查中及本
    院審理時證述情節，分別前後一致，苟非確有其事，渠等何
    能歷經上開偵訊、審理過程，對於案情有關重要事項均能清
    楚陳述而無反覆，且上揭證人等就被告確有拉扯戊○○頭髮
    並將戊○○拖行至東興路386巷7號至9號中間等情節彼此所
    述大致相若，堪認渠等所述非虛。此外、並有刑案現場測繪
    圖1紙【見臺中縣警察局中縣霧警偵字第09800 52110號卷(
    下稱警卷)第9頁】、被告繪製之現場圖1張(見偵查卷第6頁)
    在卷可參。又告訴人戊○○於案發後翌日即98年5月22日下
    午5時55分許即至醫院就診，經接受診療結果，確受有臉部
    、左肘、右前臂擦傷之傷害，此有，並有告訴人戊○○提出
    之仁愛醫療財團法人大里仁愛醫院診斷證明書附卷可稽(見
    警卷第8頁背面)，其驗傷時間與上開被告傷害行為相近，亦
    與證人戊○○、乙○○等於本院審理時證稱被告傷害行為可
    能造成之傷勢及部位相符，堪認被告前揭傷害犯行與告訴人
    上開傷害之結果有相當因果關係無訛。至於證人戊○○、乙○○就被告拉扯戊○○頭髮後，戊○○係先跌倒在地抑或拉
    扯拖行後始跌倒在地，證述雖稍有不符，惟人之記憶，隨時
    間經過難免漸趨模糊，尤其對於案發經過之細節更易淡忘，
    或與平常事務結合而產生記憶干擾現象，此乃一般人記憶不
    可避免之自然缺陷，就此枝微細節部分，證人記憶略有出入
    ，亦非違於常理，自難僅因其等就上開細節記憶稍有差池遽
    認其等證言不實，且其2人就被告確有拉扯戊○○頭髮，致
    戊○○跌倒在地等關鍵事實所述則均無歧異，足見所述應屬
    事實，應堪可採。是被告確有拉扯戊○○頭髮，與告訴人戊○○間發生肢體接觸、拉扯之行為，被告辯稱伊並未拉扯戊○○頭髮，無肢體上接觸云云，不足採信。而被告可預見在
    爭執紛亂中，互相接觸、拉扯，有可能導致告訴人因拉扯、
    跌倒而身體成傷，仍不違背其本意，仍拉扯戊○○頭髮致戊○○跌倒造成傷害，被告具傷害之不確定故意甚明。
(六)被告雖辯稱證人乙○○當天並未在場云云，惟證人乙○○於
    案發當時確有在現場觀看等情，業經證人戊○○於本院審理
    時(見本院卷第35頁背面)、證人丙○○於偵訊及本院審理時
    、證人楊文凱於偵訊時 (見偵查卷第18頁、本院卷第37頁背
    面)證述明確，而證人乙○○當時若未在場，就本案經過情
    節如何能歷經上開偵訊、審理過程仍為前後一貫之陳述？況
    被告於上揭時、地長時間按鳴機車喇叭，並與告訴人戊○○
    發生口角爭執，衡情顯已引起周圍住戶之關切，證人乙○○
    證稱其當時在家門口觀看，衡與常情無違，而證人乙○○既
    未出面勸阻或隔開雙方，被告當時又與戊○○口角進而發生
    肢體拉扯，被告能否留意乙○○是否在場觀看，顯屬有疑，
    被告辯稱乙○○當時並未在場云云，顯係其個人臆測之詞，
    自不足採。
(七)至於證人丁○○於偵訊及本院審理時雖證述：98年5月21日
    上午7時30分許，伊當時在睡覺，是被吵架聲音吵醒，伊隔
    著後門鐵鋁門細縫往外看，看到伊母親機車距離伊家鐵門約
    3 大步的距離，戊○○打伊母親的頭一下，伊母親當時戴著
    安全帽，所以打到安全帽。本來伊母親是坐在機車上，但戊○○過來跟伊大聲說為何伊母親要大聲按喇叭吵到人，伊說
    有事情用講的，為什麼要打人，因為戊○○過來爬上我們家
    鐵門扶梯，伸手要抓伊，伊母親緊張下車要過來時，有一群
    人突然衝出來，將伊母親圍住，有一男一女各抓伊母親的一
    支手臂，把伊母親架著往巷子裡面拖，伊就看不到了，伊就
    趕快去報警等語(見偵查卷第11頁、本院卷第52頁)，然證人
    丁○○為被告之女，與被告關係至為密切，其所為有利被告
    之證詞，難免有偏頗、避重就輕之情，況戊○○既係隔著鐵
    鋁門與證人丁○○理論，如何伸手拉丁○○？又被告與戊○○間倘僅有口角爭執，並無肢體上之拉扯或接觸，他人何須
    衝出來將被告架開？證人丁○○所述，顯與常理不符，自難
    採為有利被告之認定。
(八)按刑法上之傷害罪並無關於犯罪手法之限制，只需行為人主
    觀上具備傷害他人身體之認知與意欲，客觀上形諸於外之行
    為舉止亦足以造成他人傷害之結果，即難謂與傷害罪之構成
    要件不符。又刑法上之故意，分為直接故意與間接故意 (又
    稱不確定故意)，析言之，當行為人對於構成犯罪之事實，
    明知並有意使其發生者，為直接故意；如行為人對於構成犯
    罪之事實，預見其發生而其發生並不違背其本意者，乃屬間
    接故意，此觀刑法第13條之規定甚明。亦即，行為人雖非蓄
    意實施構成要件行為，但是在實施其他行為時，已可預見可
    能會發生構成要件之結果，但對此卻抱著「縱使發生，也不
    介意」之想法，此即所謂「不確定故意」。本案被告係二專
    畢業且已行為時年逾40歲心智成熟具備完全知識之成年人，
    其主觀上當可預見用力向下拉扯告訴人戊○○頭髮並將之向
    前拖行之肢體接觸，過程中極可能因雙方所施力道之差異，
    身體重心因慣性原理或受力偏移、拉扯過程中反抗掙脫等因
    素，使對方因此受有傷害，然被告其於爭執後氣憤之際，猶
    著手拉扯戊○○之頭髮拖行，致戊○○跌倒在地，不能謂其
    對於戊○○會因此受傷均毫無預見，其仍為此舉動，堪認被
    告當時確有縱使戊○○因此受有傷害，亦不違背其本意之傷
    害不確定故意。聲請簡易判決意旨認被告因與告訴人戊○○
    口角，具傷害之直接故意，認被告係蓄意傷害戊○○，應有
    誤解。
(九)綜上所述，被告上揭傷害犯行，事證明確，所辯乃臨訟卸責
    之詞，無可採信，其犯行洵堪認定，應予依法論科。
三、論罪量刑之理由：
    核被告己○○所為，係犯刑法第277條第1項之普通傷害罪。
    原審經審理結果，認被告罪證明確，參酌各項量刑事由，依
    刑事訴訟法第449條第1項、第454條第2項，刑法第277條第1
    項、第41條第1項前段，刑法施行法第1條之1第1項、第2項
    前段，就被告所犯普通傷害罪部分，量處被告拘役30日，並
    諭知易科罰金之折算標準，經核其認事用法及量刑，均無違
    法或不當，應予維持，被告上訴猶執前詞否認犯罪，指摘原
    審判決不當，為無理由，應予駁回。
四、應適用之法律：
    依刑事訴訟法第455條之1第1項、第3項、第368條，判決如
    主文。
本案經檢察官甲○○到庭執行職務。
中    華    民    國    99    年    7     月    13    日
                  刑事第十七庭審判長法  官  陳玉聰
                                    法  官  洪挺梧
                                    法  官  簡芳潔
以上正本證明與原本無異。
不得上訴。
                                    書記官  呂苗澂
中    華    民    國    99    年    7     月    13    日
附錄論罪科刑法條全文：
中華民國刑法第277條
傷害人之身體或健康者，處3年以下有期徒刑、拘役或1千元以下
罰金。
犯前項之罪因而致人於死者，處無期徒刑或7年以上有期徒刑；
致重傷者，處3年以上10年以下有期徒刑。

司法院資訊處製作；財團法人民間司法改革基金會備份。
